臺灣高等法院高雄分院刑事判決　　　　96年度上訴字第1038號
上　訴　人
即　自訴人　丙○○
　　　　　　甲○○
共　　　同
自訴代理人　張清雄律師
被　　　告　戊○○
上列上訴人因被告誣告案件，不服臺灣高雄地方法院95年度自字
第44號中華民國96年4 月10日第一審判決，提起上訴，本院判決
如下：
     主  文
上訴駁回。
     理  由
一、自訴意旨略以：被告戊○○與陳金蓮（經原審法院以95年度
    自字第44號案件通緝中）意圖使自訴人丙○○（原名吳亭瑩
    ）、甲○○（原名吳方如鶴、方雨涵）受刑事處分，明知丙○○、甲○○並無侵占他人佛像、聖器、經典之犯行；甲○○亦無偽造文書犯行；丙○○更無公然侮辱、恐嚇犯行，詎
    竟捏造不實事項，向台灣高雄地方法院檢察署誣指自訴人丙○○涉有侵占、公然侮辱、恐嚇犯行；自訴人甲○○涉有侵
    占、偽造文書犯行，俟經承辦檢察官偵查後，認自訴人丙○○、甲○○罪嫌不足，於民國（下同）95年5 月10日以95年
    度偵字第12908 號、第12909 號、第12910 號、第12912 號
    作成不起訴處分確定，因認被告戊○○涉有刑法第169 條第
    1 項之誣告罪嫌云云。
二、按犯罪事實應依證據認定之，無證據不得認定犯罪事實；又
    不能證明被告犯罪者，應諭知無罪之判決；刑事訴訟法第15
    4 條第2 項、第301 條第1 項分別定有明文。次按告訴人所
    訴之事實，不能證明其係實在，對於被訴人為不起訴處分確
    定者，是否構成誣告罪，尚應就其有無虛構誣告之故意以為
    斷，並非當然可以誣告罪論擬。又誣告罪之成立，以意圖他
    人受刑事處分虛構事實而向該管公務員申告為其要件，若出
    於誤會或懷疑有此事實而為申告，以致不能證明其所訴之事
    實為真實，告訴人本缺乏誣告之故意，亦難成立誣告，亦即
    在積極方面倘無證據足以證明其確係故意虛構者，仍不能遽
    以誣告罪論處，此有最高法院44年台上字第892 號、46年台
    上字第927 號、59年台上字第581 號判例要旨可資參照。再
    者，所謂認定犯罪事實之證據，係指足以認定被告確有犯罪
    行為之積極證據而言，亦即認定不利於被告之事實，須依積
    極證據，苟積極證據不足為不利於被告事實之認定時，即應
    為有利於被告之認定，更不必有何有利之證據，此亦有最高
    法院29年台上字第3105號、30年台上字第816 號判例要旨足
    參。
三、本件自訴人認被告涉有上開誣告罪嫌，無非以：被告告訴自
    訴人甲○○涉犯侵占、偽造文書罪嫌、自訴人丙○○涉犯公
    然侮辱、恐嚇罪嫌，均經台灣高雄地方法院檢察署於95 年5
    月10日以95年度偵字第12908 號、第12909 號、第12910 號
    、第12912 號作成不起訴處分確定，而被告前於指述自訴人
    甲○○涉犯侵占罪、偽造文書罪等案件之偵查程序中，已向
    偵查檢察官坦認，其明知系爭佛像係自訴人甲○○之子吳惟
    道所購買，而放置佛像之地點乃自訴人甲○○所有，又自訴
    人甲○○因遭被告不斷騷擾，百般無奈下始於被告面前以自
    已名義制作佛像流向文書憑據交予被告，亦為被告親見親聞
    ，顯見被告於向台灣高雄地方法院檢察署提告之初已明知自
    訴人甲○○並無侵占、偽造文書犯行，而有誣告之主觀犯意
    ；另被告於94年12月16日在前案檢察事務官偵訊時，亦已供
    承：伊認為案發時在電話中與伊通話，並出言恐嚇者為乙○○或吳采瀅等語，益見被告於告訴之初即已明知自訴人丙○○無涉公然侮辱或恐嚇犯行，卻仍執意誣告自訴人丙○○犯
    罪等情，及有上開不起訴處分書1 件可證等情，為其主要論
    據（見原審卷第4 頁、第117 頁、第118 頁、第119 頁）。
四、訊據被告堅決否認有何誣告犯行，辯稱：自訴人甲○○之夫
    吳慶福將其所有於高雄市苓雅區○○○路361 號房屋提供予
    帛如觀聖殿、小宇宙禪院，且同意其子吳惟道有無條件之使
    用權，吳惟道於89年間前往日本，臨行前將聖殿委託伊保管
    護持，嗣吳慶福過世後，自訴人甲○○、丙○○即於92年10
    月24日至26日之間把聖殿淨空，將聖殿內之佛像、聖器、經
    典等佛教文物移置他處，經伊催討交還，自訴人均置之不理
    ，伊始依法告訴自訴人等侵占；又自訴人甲○○固宣稱置於
    上址之佛教文物均已贈送予澳洲墨爾本之佛寺，然經伊多方
    追查，均無結果，故認自訴人甲○○所出示，其上載有「佛
    像捐贈予澳洲墨爾本佛寺」之字據內容係屬不實，始告訴其
    偽造文書；至於伊於94年9 月5 日晚間7 時至9 時間，撥打
    門號0000000 號市內電話與自訴人丙○○聯繫時，確遭通話
    對象出言侮辱、恐嚇，有電話錄音譯文在卷可稽，而當時因
    有多人接續接聽電話，伊因無法確認通話對象究係丙○○或
    係乙○○、吳采瀅，始對上開三人一併提出公然侮辱、恐嚇
    之告訴，故其主觀上均無明知他人未涉犯罪仍誣告他人犯罪
    之犯意等語。
五、經查：
  (一)被告戊○○先前指訴自訴人甲○○涉有侵占、偽造文書犯行
    、自訴人丙○○涉有侵占、公然侮辱、恐嚇犯行，固經台灣
    高雄地方法院檢察署檢察官作成不起訴處分確定，並經本院
    調閱台灣高雄地方法院檢察署95年度偵字第12908 號、第12
    909 號、第12910 號、第12912 號案件全卷查證屬實，復有
    不起訴處分書影本1 份在卷可稽（見原審卷第4 頁），惟揆
    諸上揭最高法院判例說明，仍不能僅憑被告所訴之事實不能
    證明，即遽認被告涉有誣告之犯行，端視被告所指訴之情節
    是否係故意虛構而定。
  (二)被告於前案指述自訴人甲○○、丙○○涉嫌侵占犯行部分：
  1.自訴人甲○○之子、丙○○之胞弟吳惟道前曾加入被告所屬
    佛教教派，並因參與該教派之宗教活動而購買多尊佛像，復
    於吳惟道之父吳濬濠（原名吳慶福）在世時，經徵得其同意
    ，除提供位於高雄市○○○路361 號之1 、2 樓房屋予被告
    所屬佛教教派供作聖殿使用外，並提供該處置放佛像、佛具
    、典籍等物品，且由被告受吳惟道託管上址房屋鑰匙，以管
    理佛教文物之事實，業據被告供述在卷（見原審卷第118 頁
    、他字5603號卷第9 頁、他字7663號卷第2 頁），核與自訴
    人丙○○陳稱：伊之胞弟吳惟道在認識被告後就開始買佛像
    ，並將所購買之佛像置放於上址房屋內，又將該屋鑰匙交予
    被告後離開台灣等情相符（見他字5603號卷第10頁），復有
    上址房屋屋內陳設狀況及房屋鑰匙等照片3 幀在卷足憑（見
    他字7663號卷第7 頁）。是被告辯稱：吳惟道曾將上址房屋
    鑰匙交予伊保管，並請託伊保管放置其中之佛教文物乙節，
    應非子虛。
  2.自訴人甲○○於92年10月22日至92年10月25日間即將放置於
    上址房屋中之佛像及佛教文物均予移置他處之事實，已據自
    訴人供述在卷（見原審卷第96頁）。而被告與自訴人因對上
    開佛像及佛教文物之權利歸屬已有爭議，雙方因而屢有爭執
    ，更引發訴訟糾葛等情，除據被告辯稱：置於上址之佛教文
    物中，尚有伊自己及伊所屬佛教教派信眾所捐獻之佛像、器
    具、典籍等物品等語外（見原審卷第94頁），被告復於前案
    偵查中提出購置玉觀音等物品之證明字據1 紙以資為證（見
    他字6773號卷第11頁）。參諸自訴人丙○○於前案偵查中供
    稱：伊父親過世後，因房屋內放置了許多佛像，伊等不知如
    何處理，故（在房屋門口）貼字條請被告將佛像搬走，但被
    告均置之不理，還置換房屋門鎖，．．．嗣因伊等認為佛像
    均係吳惟道用伊父母之金錢所購置，故伊認為被告無權過問
    佛像下落等語（見他字5603號卷第10頁），復於另案偵查中
    證稱：伊買下上址房屋改為中醫診所時，被告就跑來對伊說
    不可隨便移動佛像等語（見偵字24823 號卷93年12月28日訊
    問筆錄）；再佐以自訴人甲○○於93年1 月31日所書立交予
    被告收執之字據上亦載明：「（高雄市）楠梓（區○○○街
    23巷3 弄14號為玉觀音所在地，可隨時請回」等情，足認自
    訴人方媞媚、丙○○均知悉置於上址房屋內之佛像等文物，
    非悉屬吳惟道所購置，且有產權管理上之爭執，始有張貼字
    條要求被告應將佛像移走，及已另將部分佛像置於他處以待
    被告領回之舉，故自訴人指述：被告明知自訴人有權處分置
    於上址房屋內之佛像，確仍蓄意誣指自訴人犯罪云云，核與
    實情有違，自難作為認定被告有罪之依據。
  3.又本案被告因認受託管理置於上址房屋內之佛像及佛教文物
    ，故依循刑事訴訟途徑對自訴人甲○○、丙○○提出侵占告
    訴，俾以取回佛像等佛教文物乙節，業據被告供陳在卷（見
    他字5603號卷第3 頁背面、第19頁、原審卷第118 頁），揆
    諸首揭說明，被告既係為實現其財產權利始對自訴人甲○○
    、丙○○提出上開侵占告訴，自難認其有何誣告之故意。
  (三)被告於前案指述自訴人甲○○涉嫌偽造文書犯行部分：
    自訴人甲○○確曾指示其女兒吳采瀅（原名吳亭瑤）為其製
    作以佛像文物去向為內容之字據1 件，並經其於該字據上親
    自簽名後，將該字據交予被告收執之事實，業據自訴人坦認
    在卷（見原審卷第118 頁），並有卷附字據1 紙可憑（見他
    字67 73 號卷第7 頁）。又被告於取得上開字據後，即循線
    查證，惟仍無從追回前開佛像文物之下落，而認自訴人甲○○所出具之上開文書內容不實，始對自訴人甲○○提出偽造
    文書之告訴乙情，亦據被告供述甚明（見原審卷第119 頁，
    他字76 63 號卷第2 頁，他字6764號卷第6 頁）；雖自訴人
    甲○○堅稱伊確實已將佛像送往澳洲，捐贈予澳洲墨爾本佛
    寺云云（見原審卷第118 頁，他字6764號卷第10頁），然自
    訴人除書立上開字據外，迄今仍無從提出上開佛像已經澳洲
    墨爾本佛寺受領之其他證明文件或照片等證據以實其說，故
    被告主張伊因追索無門，而懷疑自訴人有偽造文書之事實，
    始循刑事訴訟方式提出申告，欲究明上開佛像下落等情，應
    屬實在。至自訴人雖指稱製作上開字據係在被告面前為之，
    自非偽造。被告親見親聞，仍對自訴人甲○○提出偽造文書
    之告訴，顯見其有誣告之犯意云云。然查被告僅係一般民眾
    ，自難苛求其對偽造私文書之定義有如法律人明確之認識，
    其係誤以為製作內容不實之文書即屬偽造私文書，應可理解
    ，不能因此即遽認被告有何故意虛構事實誣告自訴人甲○○
    犯罪之主觀犯意。
  (四)被告於前案指述自訴人丙○○涉嫌公然侮辱、恐嚇部分：
  1.被告於94年9 月5 日晚間7 時至9 時許，撥打門號為000000
    0 號市○○○○道之家人，欲追討上開佛像等佛教文物，卻
    遭通話對象以「你欠人幹」、「你們就是死要錢」、「甲○○已經去日本找吳惟道，也已經請黑道山口組幫忙找」、「
    狗屁佛門啦！我說你們是詐騙集團啦！」、「你再打電話來
    騷擾我，我就讓你不得好死啦！叫兄弟去找你，把你埋到深
    山裡去，試試看！」、「我這裡有你的電話，我會循著電話
    去找到你，你試試看，你半夜都不要給我出門，你最好都不
    要出門，我會叫兄弟去找你，你試試看」等語侮辱、恫嚇之
    事實，業據被告及自訴人之代理人陳述在卷，並有卷附電話
    錄音帶及錄音譯文1 件、檢察事務官勘驗報告1 份足憑（見
    他字5603號卷第26頁、第24頁），應認真實。
  2.被告辯稱：斯時有多人與伊輪流對話，故伊無法確知與伊通
    話之對象究係何人乙節，核與電話譯文顯示被告係與多名女
    子輪流對話乙情相符（見他字5603號卷第25頁、第26頁），
    而被告僅能確認甲○○之聲音，亦據被告供承在卷（見原審
    卷第120 頁）。再參諸被告撥打門號0000000 號電話，向受
    話者表示欲向甲○○索討上開佛像文物之通話過程中，受話
    者均未表明渠等是否為甲○○之女兒，此有電話錄音譯文1
    件在卷足憑（見他字5603號卷第26頁），是被告於原審辯稱
    ：伊當時認為上開電話既與甲○○有關，與伊通話者又非甲○○本人，應為甲○○之女兒等情，應屬可採。又上開通話
    內容中受話者與被告之通話內容已涉及貶損被告之人格及恐
    嚇之言語，客觀上已足認危及他人之人身安全，故被告辯稱
    ：伊感到受辱及恐懼，始對自訴人甲○○之女兒吳采瀅、乙○○及自訴人丙○○提出恐嚇之告訴等語，核與經驗法則無
    違，應可採信。是以，被告為查明通話之對象，而訴諸偵查
    機關調查，自難認有何誣告之犯意。自訴人雖又以：被告於
    聽到上開恐嚇等話語後，卻連續回稱：「你繼續講啊! 」，
    毫無有害怕之心理反應，是自訴人縱有恐嚇之言語，亦因被
    告並未心生恐懼，而與恐嚇危害安全罪之要件不符，乃被告
    竟提出恐嚇之告訴，自有誣告之故意云云。但查被告於聽到
    上開恐嚇之言語後，回稱：「妳繼續講啊! 」無非係欲取得
    更多對方恐嚇之明確證據，不能因此即認被告並未心生恐懼
    ，是自訴人上開指陳，應不足取。
  3.自訴人固主張：由被告提出之電話錄音譯文顯示，被告可分
    辨與其通話之對象究為自訴人丙○○或甲○○之另兩名女兒
    吳采瀅、乙○○，且其於94年3 月間，即曾分別到高雄市○○路自訴人丙○○之中醫診所及鳳山市乙○○之住處，應可
    分辯其二人之聲音，而被告打的是乙○○之鳳山住處之電話
    ，竟指控丙○○恐嚇，益可見其係蓄意誣告云云。證人乙○○於本院審理時證稱：被告曾到過伊鳳山住處3 次，與伊談
    過話等語。證人即警員丁○○於本院審理時證稱：伊因丙○○之中醫診所被潑尿事件，曾將被告及丙○○二人帶回派出
    所，二人在派出所有爭吵對話等語。然姐妹之聲音相似者甚
    多，而自訴人甲○○亦曾與乙○○同設籍於鳳山市○○路17
    5 巷7 號，此有渠二人在前開不起訴處分書所載之住所可考
    ，是被告認自訴人母女同住一處或常同聚一處，而憑主觀之
    臆測，認自訴人丙○○亦在上開電話受話者之列，並不悖乎
    常情，殊不能以被告曾與丙○○見面對話，即認其應能分辨
    丙○○之聲音。至自訴人於原審聲請將上開電話錄音譯文與
    自訴人丙○○之聲紋送交鑑定機關比對，以明自訴人未曾與
    被告通話乙節，則亦無從依事後之鑑定比對，而得予推論被
    告於通話時已可知悉自訴人丙○○於案發當時非與伊通話之
    對象，故無再予鑑定電話錄音聲紋究係誰屬之必要。另自訴
    人主張：被告係有意挑釁自訴人，使自訴人因遭激怒而口不
    擇言，故意構陷自訴人於罪云云，核與被告於上開通話中已
    表明欲向自訴人討回佛像之用意不符；況被告亦無從預見何
    人會以上開辱罵、恐嚇等言詞加以回擊，故縱認被告於電話
    通話時以錄音設備錄下雙方之對話，其所為亦僅屬保全證據
    之手段，尚難認被告有何蓄意入人於罪之故意。
六、綜上所述，本案被告前以自訴人涉犯侵占、偽造文書、公然
    侮辱、恐嚇等犯行提出告訴，雖因證據不足以證明自訴人所
    涉前開罪嫌而經檢察官為不起訴處分，惟亦無積極而確切之
    證據足證被告有何虛編事實，構陷他人入罪之情事，此外，
    亦查無其他積極證據足認被告有何誣告之主觀故意，揆諸上
    揭最高法院判例要旨所示，本件尚難認被告有何自訴人所指
    之誣告犯行，本案既不能證明被告有誣告犯行，原審因而為
    被告無罪之諭知。即無不合。自訴人上訴指摘原判決諭知被
    告無罪為不當，非有理由，應予駁回。
據上論斷，應依刑事訴訟法第368條，判決如主文。
中　　華　　民　　國　　96　　年　　9 　　月　　11　　日
                  刑事第四庭    審判長法  官   蕭權閔
                                      法  官   吳進寶
                                      法  官   陳吉雄
以上正本證明與原本無異。
如不服本判決應於收受本判決後10日內向本院提出上訴書狀，其
未敘述上訴理由者，並得於提起上訴後10日內向本院補提理由書
狀（均須按他造當事人之人數附繕本)「 切勿逕送上級法院」。
中　　華　　民　　國　　96　　年　　9 　　月　　12　　日
                    　　　            書記官   梁美姿
                                                 W
